【裁判字號】    88,家上,196
【裁判日期】    890718
【裁判案由】    離婚等
【裁判全文】
臺灣高等法院民事判決  八十八年度家上字第一九六號
      上  訴  人  乙○○
      訴訟代理人  許智勝律師
      被上訴人    甲○○      住台北市○○街一○三巷三八之一號
右當事人間請求離婚等事件，上訴人對於中華民國八十八年五月四日臺灣板橋地方法
院八十七年度婚字第八四五號第一審判決提起上訴，本院判決如左：
    主      文
原判決關於第三項部分及訴訟費用之裁判均廢棄。
右廢棄部分，被上訴人在第一審之訴駁回。
其餘上訴駁回。
第一、二審訴訟費用由上訴人負擔二分之一，餘由被上訴人負擔。
    事      實
甲、上訴人即反訴上訴人乙○○方面：
一、聲明：求為判決：(一)原判決廢棄。(二)准上訴人與被上訴人離婚。(三)兩造所生長子
    康宏駿次子康宏睿均由上訴人監護。反訴聲明：(一)原判決廢棄。(二)被上訴人在第
    一審之訴駁回。
二、陳述：除與原判決記載相同者，茲引用之外，補稱：(一)被上訴人實積欠賭債前後
    達一千餘萬元，在被上訴人並未投資任何生意情況下（除快餐店外），且在報社
    上班，其後由伊經營快餐店每月又均有營業額六十萬元，被上訴人何須向上訴人
    娘家借貸一百萬元？被上訴人又為何有鉅大金額之支票退補情形？且被上訴人何
    須將其名下土地設定抵押借款五百萬元？上訴人何須謂替其還債而每月背負約五
    萬元合會債務？凡此種種，均啟人疑竇，俱見被上訴人之慣行賭博行為，業使兩
    造婚姻生活難以繼續維持。(二)上訴人絕無與簡建榮租屋同住之事實，簡建榮係上
    訴人之房東，上訴人租住其屋一星期後即已退租，被上訴人此項不實指述，純屬
    誣陷。(三)被上訴人因積欠賭債而盜開上訴人之支票予債權人，因上訴人與持票人
    間並無任何商業往來，該支票應係為償還賭債而簽發。(四)訴外人施吳淑女對被上
    訴人甲○○賭博六合彩乙事知悉甚詳，被上訴人於贏取六百萬元賭金時嘗應允給
    予施吳淑女紅包，此有電話錄音帶之譯文可稽。
乙、被上訴人即反訴被上訴人甲○○方面：
一、聲明：求為判決：駁回上訴。
二、陳述：與原判決記載內容相同，茲引用之。
    理      由
一、上訴人主張兩造於八十年六月十四日結婚，婚後育有長子康宏駿、次子康宏睿，
    然因被上訴人嗜賭成性，致積欠公司員工一百六十萬元，另積欠一千萬元之賭債
    ，欠上訴人娘家一百萬元，又要上訴人之弟以其名義向銀行借貸四十萬，由被上
    訴人償還，但到期均不還，上訴人在身心俱疲下，帶著兩名子女返回花蓮之娘家
    。被上訴人嗜賭致傾家蕩產，債主鎮日上門討債，使上訴人長期生活在金錢債務
    之壓力下，精神上終有崩潰之一天，兩造之婚姻實難維持。又兩造所生之子女年
    紀尚小，從小至大均由上訴人撫養，被上訴人嗜賭，不適任子女之監護。爰依民
    法第一千零五十二條第二項之規定請求准許上訴人與被上訴人離婚；並請判命兩
    造所生長子康宏駿、次子康宏睿之權利義務，均由上訴人行使或負擔。
    被上訴人則以兩造結婚迄今雖偶有爭吵，但從未有惡意遺棄與虐待之情事，詎料
    ，八十七年九月二日，上訴人無故帶子離家出走，同年十月二十六日收到起訴狀
    ，方知上訴人請求離婚。被上訴人並無賭博，只是投資失敗，致成負債，惟所有
    債務問題，被上訴人會負責到底等語，資為抗辯。又上訴人無正當理由拒不履行
    同居義務，爰反訴請求上訴人履行同居義務。
二、上訴人主張被上訴人自婚後即嗜賭成性，積欠公司員工一百六十萬元，至今賭輸
    千餘萬元，積欠賭債一千萬元，並欠上訴人娘家一百萬元。被上訴人除承認有欠
    上訴人娘家一百萬元等情外，否認有欠他人上千萬賭債元。經查：
  (一)上訴人主張被上訴人自婚後即嗜賭成性，至今欠他人賭債一千萬元等情，固舉證
    人許秀珍、許萬金、許國榮等人為證，然查許秀珍於原審證稱：「從他（即被上
    訴人）作生意開始，就有賭博。」、許萬金證稱：「他說借錢要還地下錢莊．．
    他在玩六合彩，聽孫子說的。」、許國榮證稱：「（兩造）鬧開才知道（被上訴
    人賭博）的。」等語（見原審卷第七三至七四頁），依渠等證詞，渠等均非親自
    見聞被上訴人有賭博情事，且證人許秀珍、許萬金、許國榮又分別為上訴人之妹
    妹、父親及弟弟，且係住居花蓮，是渠等所稱被上訴人有賭博情事，應係由上訴
    人輾轉告知，在無其他佐證情形，渠等證詞，尚難憑採。
  (二)上訴人所舉證人周明文於原審固證稱：「原告（即上訴人）稱被告（即被上訴人）
    有賭博，常通知我去勸被告，約五、六年，他是賭什麼，我不知道，但他有和作
    六合彩的朋友在一起，他門前有個檳榔攤，因為我勸他，這種地方容易和賭博在
    一起，後來他就把檳榔攤收起來。」等情（見原審卷第八六頁），但依由其所述
    上情，亦足認其對被上訴人有賭博情事之印象，亦係上訴人所告知，而被上訴人
    縱有與玩六合彩之朋友在一起之事實，亦不足以證明被上訴人本身有參與六合彩
    賭博。
  (三)上訴人於本院雖提出上訴人與訴外人施吳淑女談話之錄音內容，以證明被上訴人
    確有賭博情事，然本院依上訴人所陳報地址，傳訊施女，卻送達無著（見本院卷
    第四○、四六頁），無從使其到庭作證，自不能以上訴人片面所提上開錄音內容
    ，逕為不利被上訴人之認定。上訴人雖又以被上訴人因積欠賭債而盜開上訴人之
    支票予債權人，因上訴人與持票人間並無任何商業往來，主張該支票應係為償還
    賭債而簽發云云。然支票為無因證券，被上訴人縱有簽發上訴人之支票予他人，
    亦不能以上訴人與持票人間無任何商業往來，即推論被上訴人簽發支票即係為償
    還賭債而簽發，上訴人就此既未能舉證證明，自不可採。至兩造所生兒子康宏駿
    於本院固陳稱被上訴人有賭博，因被上訴人半夜未回家等情，但康宏駿係八十年
    十二月三日出生（見原審卷第一○頁戶籍謄本），在上訴人於八十七年間將其攜
    往花蓮之前，年僅六、七歲，以此年齡，應不知賭博為何物，其此部分陳述，應
    係上訴人所告知，是其所言，亦難為有利上訴人之認定。再上訴人於本院所舉證
    人蔡鴻我、黃國璋二人，均只證稱與被上訴人間有金錢借貸關係，前者並稱被上
    訴人所借款項業以土地抵償，後者並稱被上訴人尚欠十八萬元未還（見本院卷第
    一○六、一二二頁），是渠等亦不能證明確知被上訴人有賭博之情。
三、按民法第一千零五十二條第二項之離婚事由，係以「有前項以外之重大事由，難
    以維持婚姻者，夫妻之一方得請求離婚。但其事由應由夫妻之一方負責者，僅他
    方得請求離婚」為要件。然是否有難以維持婚姻之重大事由，判斷標準為婚姻是
    否已生破綻而無回復之希望，此不可由請求離婚之一方已喪失維持婚姻意欲之主
    觀面加以認定，而應依客觀之標準，即難以維持婚姻之事實，是否已達於倘處於
    同一境況，任何人均將喪失維持婚姻希望之程度以決之。本件上訴人係以被上訴
    人有沉溺六合彩賭博多年，積欠他人巨額賭債，作為請求離婚之重大事由，然依
    前述，上訴人就其主張之事實，並未能舉證證明，則其以此請求離婚，即無從准
    許，從而上訴人依民法第一千零五十二條第二項請求離婚，於法無據，不應准許
    ，而上訴人另行請求行使負擔兩造所生長子康宏駿、次子康宏睿之權利義務部分
    ，亦失所附麗，原審因而駁回上訴人之訴，於法委無不合，上訴人仍執陳詞，求
    為廢棄改判，為無理由。
四、次按夫妻互負同居之義務，但有不能同居之正當理由者，不在此限，為民法第一
    千零一條所明定。查兩造於八十年六月十四日結婚，婚後被上訴人甲○○於八十
    一年八月二十七日將戶籍遷入台北縣新莊市○○路六號居住，而上訴人乙○○亦
    隨同遷入設籍並共同居住於該處，嗣於八十五年十月五日乙○○再變更住址遷出
    設籍於台北縣新莊市○○路六八二號二樓，惟兩造仍繼續同居於甲○○之戶籍地
    即台北縣新莊市○○路六號，迄八十七年九月二日乙○○攜二幼子搬離該同居住
    所返回花蓮縣鳳林鎮○○○路十六號娘家居住，被上訴人目前則住在上班所在之
    宿舍，現兩造分居中，為兩造不爭之事實。本件被上訴人雖反訴請求上訴人履行
    同居義務，惟以被上訴人自述之生活住居情況，顯然被上訴人目前經濟情況不佳
    ，難認其有扶養上訴人及其二個兒子之能力，此外，被上訴人自承其不願上訴人
    知悉其住處，係因其與上訴人娘家間有債務糾紛云云（見本院八十九年七月十一
    日言詞辯論筆錄），姑不論被上訴人不願上訴人知悉其住所之動機如何，被上訴
    人既不願讓上訴人知悉其住所，上訴人自無從履行同居義務，上訴人拒絕履行同
    居義務，亦非非據，是本件上訴人所提本件履行同居義務之訴，即難認有理由，
    原審判准被上訴人之履行同居義務請求，即有未洽，上訴人就此求為廢棄改判，
    為有理由，爰改判如主文所示。
五、本件事證已臻明確，兩造其餘攻擊防禦核與判決結果不生影響，爰不一一審究，
    附此敘明。
據上論結，本件上訴為一部有理由，一部無理由，依民事訴訟法第四百五十條、第四
百四十九條第一項、第七十九條但書，判決如主文。
中      華      民      國    八十九    年      七      月      十八    日
                                民事第十五庭
                                    審判長法  官  陳  昆  煇
                                          法  官  李  錦  美
                                          法  官  蔡    燉
右正本係照原本作成。
如不服本判決，應於收受送達後二十日內向本院提出上訴書狀，其未表明上訴理由者
，應於提出上訴後二十日內向本院補提理由書狀（均須按他造當事人之人數附繕本）
上訴時應提出委任律師或具有律師資格之人之委任狀；委任有律師資格者，另應附具
律師及格證書及釋明委任人與受任人有民事訴訟法第四百六十六條之一第一項但書或
第二項（詳附註）所定關係之釋明文書影本。
中      華      民      國    八十九    年      七      月    二十一    日
                                          書記官  于      誠
附註：
民事訴訟法第四百六十六條之一（第一項、第二項）：
對於第二審判決上訴，上訴人應委任律師為訴訟代理人。但上訴人或其法定代理人具
有律師資格者，不在此限。
上訴人之配偶、三親等內之血親、二親等內之姻親，或上訴人為法人、中央或地方機
關時，其所屬專任人員具有律師資格並經法院認為適當者，亦得為第三審訴訟代理人
。


司法院資訊處製作；財團法人民間司法改革基金會備份。
